行　政　法　院　判　決　　　　　　　　　　　　　八十八年度判字第三八七六號
　　原　　　告　甲○○○
　　　　　　　　乙○○○
　　被　　　告　桃園縣楊梅地政事務所
右當事人間因更正土地登記事件，原告不服臺灣省政府中華民國八十七年七月三日八
七府訴二字第一五四六二八號再訴願決定，提起行政訴訟。本院判決如左︰
　　主  文
原告之訴駁回。
　　事  實
緣原告等與他人共有之桃園縣楊梅鎮○○段一三九地號土地，其中共有人陳新造、陳
新意部分於日據時期登記簿謄本登記持分各為一二五○○○分之一○九五，光復後被
告機關則登記持分為二五○○分之二一九，共有人古清源、古德勳之被繼承人古海部
分依日據時期登記簿謄本登記持分為一五○○○分之二一四，光復後總登記為五○○
○分之一○七，而其繼承人古德木、古清源、古德勳三人繼承登記取得持分各為一五
○○○分之一○七。上開持分登記均有錯誤，全筆持分相加均無法等於一，乃向被告
機關申請更正登記。經被告機關分別於八十六年四月二日及同年月十九日召開協調會
，協議不成，被告機關乃於同年八月六日函復原告等因協議不成，應請所有權人繼續
協議或循司法途徑解決。原告不服，提起訴願、再訴願，均遭決定駁回，遂提起本件
行政訴訟。茲摘敘兩造訴辯意旨於次：
原告起訴意旨及補充理由略謂：本件原告與案外人李維騶、陳木遠、陳木根、彭運財
、陳英台、湯興全、陳新造、陳新意、古清源、古德勳等十二人共有系爭坐落楊梅鎮
○○段一三九地號土地。被告機關既承認光復後之登記持分與日據時期並不相同，而
光復後之全部持分相加不等於一，惟日據時期全部持分相加等於一，此顯係日據時期
之謄本抄錄於光復後之謄本錯誤所致。被告機關之登記顯然錯誤，且有原始資料可考
，與總登記申請書無關，不可作為不更正登記之理由。且依最高法院七十六年台上字
第四七○號判例：「土地登記規則第十二條固有『土地法第六十八條所謂登記錯誤或
遺漏係指登記之事項與登記原因證明文件所載之內容不符而言』之規定，惟此僅係就
土地法第六十八條所定之登記錯誤或遺漏加以例示之解釋，非謂可限制土地法第六十
八條之適用。此就土地登記規則第十二條解釋土地法第六十八條所定之『登記錯誤或
遺漏』而未就同法所稱之『登記虛偽』有所解釋，不難推知。」依此判例之指示可知
：土地法第六十八條所稱之登記錯誤或遺漏並不限定土地登記規則第十四條所指之情
形而言。且行政法院六十年判字第二一七號判例明示：「土地持分登記錯誤，既因再
審被告官署承辦登記人員疏忽所致，依土地法第六十九條規定，本有申請上級機關核
准後予以更正之義務，乃其上級機關竟命轉飭再審原告須徵得全體共有人之同意，始
准更正，否則由共有人訴請法院處斷，此項指示與上開土地法之規定顯有不合。且登
記錯誤，事屬行政官署本身業務上之錯誤，並非私權有所爭執，民事法院亦無從受理
審判，再審被告官署依照上述違法指示，拒予更正，自屬違誤。」最高法院七十八年
台上字第七○七號判例：「土地法第七十六條所為登記，無論不動產之總登記、權利
變更登記或其他登記，均有其適用。」此兩判例即指本件之情形，被告機關拒不依原
告之申請變更登記，顯然違法，一再訴願決定竟予維持，請併予撤銷，以維原告權益
。
被告答辯意旨略謂︰一、查日據時期竹北二堡三湖庄一四番地光復後改編為三湖段十
四地號，經農地重劃後再改編為楊富段一三九地號，日據時期共有人之持分合計等於
一。本件系爭地號土地依日據時期登記簿記載，原古富貴持分五○○○分之二一四，
後由古海繼承一五○○○分之二一四，古梅枝繼承一五○○○分之一○七，古德盛繼
承一五○○○分之一○七，古田繼承一五○○○分之二一四，其中古海部分光復初期
總登記簿登載持分五○○○分之一○七，其後並由古德木、古清原、古德勳平均繼承
各繼承一五○○○分之一○七，以上古德木、古梅枝、古德盛、古田之持分皆出售予
原告等所有。另日據時期登記簿記載：陳新意、陳新造、陳新姜、陳德滿持分各為一
二五○○○分之一○九五，光復初期總登記簿登載為二五○○分之二一九，其中陳新
姜、陳德滿之持分亦出售予原告所有。二、又日據時期之土地登記制度係採契據登記
制，亦即共有人所有權於日據時期倘有移轉而未申請登記，亦得於總登記時檢具權利
證明文件申報登記為當時之真正權利人所有。依此，日據時期登記簿登載之持分並非
當然與光復初期總登記簿相符。本件原告主張應逕依日據時期土地登記簿之持分辦理
更正登記，顯有未合。又依土地法第六十八條第一項及第六十九條所稱登記錯誤或遺
漏，係指登記之事項與登記原因證明文件所載之內容不符而言。另依更正登記法令補
充規定第一點規定：「地政機關因作業錯誤或遺漏而有案可稽者，登記機關得逕為辦
理更正，登記完畢後應通知全體利害關係人、」光復初期辦理土地總登記，其原因證
明文件為總登記申報書而非日據時期登記簿，惟總登記申報書已因本所分所多次搬遷
而資料不全，已無案可稽。三、本案原告除同意更正其本身持分外，並請求一併更正
古清源、古德勳、陳新意、陳新造之持分，依行政院五十六年十月四日台五十六訴七
七六七號令意旨，更正登記之事項涉及登記以外第三人者，應由該第三人會同申請，
如有爭執應訴請法院審判。是本案權利範圍之更正未經法院判決更正前，自不得以行
政權自行處斷。被告機關分別次於八十六年四月二日、十九日邀集相關權利人協調未
果，則函請原告繼續協調或循司法途徑解決應無違誤，請駁回原告之訴。
    理  由
按「登記人員或利害關係人於登記完畢後，發現登記錯誤或遺漏時，應申請更正登記
。登記機關於報經上級地政機關查明核准後更正之。」「土地法第六十八條第一項及
第六十九條所稱登記錯誤或遺漏，係指登記之事項與登記證明文件所載之內容不符者
而言。」土地登記規則第一百二十二條第一項、第十四條及第八條分別定有明文。又
「土地登記完畢後，利害關係人發見錯誤時，固得依土地法第六十九條之規定，以書
面聲請該管上級機關，查明核准更正。但此種登記錯誤之更正，應以不妨害原登記之
同一性者為限。若登記人以外之人，對登記所示之法律關係有所爭執，則應訴由司法
機關審判，以資解決，殊非可依上述規定，聲請更正登記，以變更原登記所示之法律
關係」。本院著有四十八年判字第七十二號判例。本件原告等與他人共有之桃園縣楊
梅鎮○○段一三九地號土地，其中共有人陳新造、陳新意部分於日據時期登記簿謄本
登記持分各為一二五○○○分之一○九五，光復後被告機關則登記持分為二五○○分
之二一九，共有人古清源、古德勳之被繼承人古海部分依日據時期登記簿謄本登記持
分為一五○○○分之二一四，光復後總登記為五○○○分之一○七，而其繼承人古德
木、古清源、古德勳三人繼承登記取得持分各為一五○○○分之一○七。上開持分登
記均有錯誤，全筆持分相加均無法等於一，乃向被告機關申請更正登記，經被告機關
分別於八十六年四月二日及同年月十九日召開協調會，協議不成，被告機關乃於同年
八月六日函復原告等因協議不成，應請所有權人繼續協議或循司法途徑解決，即未准
更正登記。原告不服，起訴主張被告機關既承認光復後之登記持分與日據時期並不相
同，而光復後之全部持分相加不等於一，惟日據時期全部持分相加等於一，此顯係日
據時期之謄本抄錄於光復後之謄本錯誤所致，是被告機關之登記顯然錯誤，而且有原
始資料可考，與總登記申請書無關，不可作為不更正登記之理由云云。經查依土地登
記簿所載，日據時期竹北二堡三湖庄一四番地光復後改編為三湖段十四地號，經農地
重劃後再改編為楊富段一三九地號，日據時期共有人之持分合計等於一。本件系爭地
號土地依日據時期登記簿記載，原古富貴持分五○○○分之二一四，後由古海繼承一
五○○○分之二一四，古梅枝繼承一五○○○分之一○七，古德盛繼承一五○○○分
之一○七，古田繼承一五○○○分之二一四。其中古海部分光復初期總登記簿登載持
分五○○○分之一○七，其後並由古德木、古清原、古德勳平均繼承各繼承一五○○
○分之一○七，以上古德木、古梅枝、古德盛、古田之持分皆出售予原告等所有。另
日據時期登記簿記載：陳新意、陳新造、陳新姜、陳德滿持分各為一二五○○○分之
一○九五，光復初期總登記簿登載為二五○○分之二一九，其中陳新姜、陳德滿之持
分亦出售予原告所有。次查日據時期之土地登記制度係採契據登記制，亦即共有人所
有權於日據時期倘有移轉而未申請登記，亦得於總登記時檢具權利證明文件申報登記
為當時之真正權利人所有。依此，日據時期登記簿登載之持分並非當然與光復初期總
登記簿登載內容完全相符。本件原告主張應逕依日據時期土地登記簿之持分辦理更正
登記，顯屬無據。又土地法第六十八條第一項及第六十九條所稱登記錯誤或遺漏，依
土地登記規則第十四條規定，係指登記之事項與登記原因證明文件所載之內容不符而
言。另依更正登記法令補充規定第一點規定：「地政機關因作業錯誤或遺漏而有案可
稽者，登記機關得逕為辦理更正，登記完畢後應通知全體利害關係人。」光復初期辦
理土地總登記，其原因證明文件為總登記申報書而非日據時期登記簿，惟總登記申報
書已因本所分所多次搬遷而資料不全，已無案可稽。原告以台灣光復初期總登記簿登
載內容與日據時期登記簿內容不符，請求更正他共有人持分登記，核與上開規定不合
，無從逕予更正。又原告主張土地登記簿登載其他共有人之持分錯誤，請求更正，顯
係就登記所示之私法關係有所爭執，已妨害原登記之同一性，徵諸上揭判例意旨。如
有爭執應訴請法院審判，非可循行政爭訟途徑，以資解決。被告機關分別於八十六年
四月二日、十九日邀集相關權利人協調未果，遂函請原告繼續協調或循司法途徑解決
揆諸首開規定，應無違誤。至原告所舉本院六十年判字第二一七號判例，其案情與本
件不同，最高法院七十六年台上字第四七○號、七十八年度台上字第七○號判例，其
情亦有異，均無從於本件援用之餘地。原告申請逕行辦理更正，於法難謂有違。一再
訴願決定遞予維持，尚稱妥適。本件原告起訴論旨為無理由，應予駁回。
據上論結，本件原告之訴為無理由，爰依行政訴訟法第二十六條後段，判決如主文。
中    華    民    國     八十八      年     十一     月      十一       日
                    行 政 法 院 第 一 庭
                                審 判 長 評  事      黃  綠  星
                                         評  事      藍  獻  林
                                         評  事      黃  璽  君
                                         評  事      廖  宏  明
                                         評  事      鄭  忠  仁
右  正  本  證  明  與  原  本  無  異
                                         法院書記官  陳  春  木
中    華    民    國     八十八      年     十一     月      十一       日
